臺灣桃園地方法院民事裁定　　　　　100年度司養聲字第264號
聲　請　人
即　收養人　林權州
　　　　　　潘石里
聲　請　人
即被收養人　林佩君
　　　　　　李佩琪
關　係　人　李日甫
　　　　　　林敏
　　　　　　石阿秀　　現應收.
上列聲請人聲請認可收養事件，本院裁定如下：
    主  文
認可潘石里於中華民國一百年九月二十七日收養林佩君（女、民
國○○年○○月○○日生、身分證統一編號：Ｚ000000000號）為養女。
其餘聲請駁回。
聲請程序費用由聲請人負擔。
    理  由
壹、按「收養應以書面為之，並向法院聲請認可。收養有無效、
    得撤銷之原因或違反其他法律規定者，法院應不予認可。」
    、「下列親屬不得收養為養子女：(一)、直系血親。(二)、直系
    姻親。但夫妻之一方，收養他方之子女者，不在此限。(三)、
    旁系血親在六親等以內及旁系姻親在五親等以內，輩分不相
    當者。」、「夫妻收養子女時，應共同為之。但有下列各款
    情形之一者，得單獨收養：(一)、夫妻之一方收養他方之子女
    。」、「子女被收養時，應得其父母之同意。但有下列各款
    情形之一者，不在此限：(一)、父母之一方或雙方對子女未盡
    保護教養義務或有其他顯然不利子女之情事而拒絕同意。(二)
    、父母之一方或雙方事實上不能為意思表示。」、「前項同
    意應作成書面並經公證。但已向法院聲請收養認可者，得以
    言詞向法院表示並記明筆錄代之。」、「被收養者為成年人
    而有下列各款情形之一者，法院應不予收養之認可：(一)、意
    圖以收養免除法定義務。(二)、依其情形，足認收養於其本生
    父母不利。(三)、有其他重大事由，足認違反收養目的。」，
    民法第1079條、第1073條之1 、第1074條第1 款、第1076條
    之1 第1 、2 項、第1079條之2 分別定有明文。
貳、本件聲請意旨略以：聲請人林權州（男、民國38年02月11日
    生、身分證統一編號：Ｚ000000000號）係聲請人潘石里（女
    、民國○○年○○月○○日生、身分證統一編號：Ｚ000000000號）
    之配偶；亦係聲請人林佩君（女、民國○○年○○月○○日生、身
    分證統一編號：Ｚ000000000號）之生父；緣聲請人林佩君經
    生父即聲請人林權州之同意、聲請人李佩琪（女、民國○○年
    ○○月○○日生、身分證統一編號：Ｚ000000000）亦經渠本生父
    母即關係人李日甫、林敏之同意下，與聲請人林權州、潘石
    里於民國（下同）100 年09月27日訂立收養子女契約書，約
    定由聲請人潘石里收養聲請人林佩君為養女，及由聲請人林
    權州、潘石里共同收養聲請人李佩琪為養女，為此聲請認可
    收養等語，並提出戶籍謄本、聲請人林佩君出生登記申請書
    暨出生調查證明書及偵訊（談話）筆錄影本、收養子女契約
    書、關係人李日甫、林敏出養同意書暨公證書，及免扶養同
    意書等件為憑。
參、本院經查：
一、關於聲請人潘石里收養聲請人林佩君之部分：
  (一)、本件聲請人潘石里已與聲請人林佩君之生父即聲請人林權
      州結婚，而聲請人林佩君業已成年，渠於徵得其生父即聲
      請人林權州之同意後，與聲請人潘石里訂立收養子女契約
      書，約定由聲請人潘石里收養聲請人林佩君為養女，而聲
      請人林佩君亦願被聲請人潘石里所收養等情，業據聲請人
      等提出上揭書件在卷可憑，並經該揭人等到庭陳明可據（
      見本院100 年09月27日訊問筆錄），堪認雙方確有成立收
      養關係之表示與意願。惟該部分收養關係未獲聲請人林佩
      君之生母即關係人石阿秀之同意陳明或表示，則該部分收
      養關係不符前揭民法第1076條之1 第1 項所定「應得其父
      母之同意」之規定甚明，然至此，應探究關係人石阿秀是
      否有上開民法第1076條之1 第1 項所列各款之情事而未為
      同意，若是，該部分收養關係依法即無須經關係人石阿秀
      之同意，且對於本生父母無何不利之情狀下，法院無由不
      予認可；若否，該部分收養關係依法仍應經關係人石阿秀
      之同意，否則該部分收養關係即具有無效事由之不予認可
      之原因。
  (二)、查本件聲請人林佩君之本生父母係為聲請人林權州及關係
      人石阿秀，此有聲請人等提出之戶籍謄本、出生登記聲請
      書暨出生調查證明書影本在卷可佐；而據聲請人等所提出
      之78年02月17日臺北縣警察局三峽分局偵訊（談話）筆錄
      影本，載明聲請人林權州與關係人石阿秀於70年間在臺北
      市○○街住處同居，並於72年06月28日生下一女（即聲請
      人林佩君），而該名子女出生後關係人石阿秀即出走，至
      今下落不明等語；又經訊聲請人林佩君亦到庭陳稱渠從小
      就無與關係人石阿秀聯繫，沒有看過她，也找不到人等語
      ；再據本院函請桃園縣八德市戶政事務所提供關係人石阿
      秀之戶籍資料，經覆以查無關係人石阿秀之相關戶籍資料
      ，此有該所100 年10月25日桃德戶字第1000007161號函暨
      附聲請人林佩君戶籍謄本影本附卷可稽。是綜上事證，堪
      認本件關係人石阿秀係處於失蹤之情狀，迄今生死不明已
      28年有餘，則本件關係人石阿秀屬事實上不能為同意出養
      之意思表示即堪認定，故依上開規定與說明，該部分收養
      關係依法即無須經關係人石阿秀之同意即得為之。
  (三)、又查本件聲請人林佩君之生父即聲請人林權州既與聲請人
      潘石里係夫妻關係，則聲請人林佩君被聲請人潘石里收養
      後，渠與生父即聲請人林權州之權利義務，並不因本件收
      養而受影響（民法第1077條第2 項但書規定參照）；再者
      ，本件關係人石阿秀失蹤多年、迄今生死不明既經本院認
      定如前，是衡情堪認本件收養並無免除法定扶養義務或對
      被收養人之本生父母有何不利之情事；末核該部分收養關
      係，並無民法第1079條第2 項所定無效、得撤銷之原因或
      違反其他法律規定致法院應不予認可之情形，故該部分收
      養關係，依法應予認可。
二、關於聲請人林權州、潘石里共同收養聲請人李佩琪之部分：
  (一)、本件聲請人林權州、潘石里係夫妻，聲請人李佩琪已徵得
      渠本生父母即關係人李日甫、林敏之同意，而與聲請人林
      權州、潘石里訂立收養子女契約書，約定由聲請人林權州
      、潘石里共同收養聲請人李佩琪為養女，而聲請人李佩琪
      亦願被聲請人林權州、潘石里所收養等情，固據聲請人等
      提出上揭書件在卷可憑，並經該揭人等到庭陳明可據（見
      本院100 年09月27日訊問筆錄），而可堪認雙方確有成立
      收養關係之表示與意願。
  (二)、惟查，本件聲請人李佩琪生母即關係人林敏之父為林文陽
      ，而林文陽之生父母與聲請人林權州之生父母林典、林廖
      罔市係相同之人，即聲請人林權州與聲請人李佩琪之外祖
      父林文陽係兄弟關係，此有戶籍謄本在卷可憑，則聲請人
      林權州與聲請人李佩琪係為四親等旁系血親（民法第 968
      條規定參照），且輩分不相當，若聲請人林權州收養聲請
      人李佩琪，將使兩人原為祖孫輩分，變為父子輩分，亦即
      聲請人李佩琪反與渠生母即關係人林敏同輩分，故聲請人
      林權州收養聲請人李佩琪部分，係違反前揭民法第1073條
      之1 第3 款之規定，則該部分收養即為無效（民法第1079
      條之3 規定參照）。
  (三)、復查本件聲請人潘石里收養聲請人李佩琪之部分，雖無上
      開無效事由之原因，惟聲請人潘石里與聲請人林權州係夫
      妻，本應由聲請人潘石里、林權州共同收養聲請人李佩琪
      ，然聲請人林權州與聲請人李佩琪之收養關係既為無效，
      是應認聲請人潘石里未共同收養聲請人李佩琪之，故聲請
      人潘石里收養聲請人李佩琪部分，亦係違反前揭民法第10
      74條之規定，則該部分收養亦具有得撤銷之原因（民法第
      1079條之5 第1 項規定參照）。
  (四)、綜上，關於聲請人林權州、潘石里共同收養聲請人李佩琪
      部分，因具有上開無效及得撤銷事由而不予認可之原因，
      是聲請人該部分之聲請，依法應予駁回。
肆、爰依非訟事件法第21條第1 項前段、第23條，民事訴訟法第
    85條第1 項前段，裁定如主文。
伍、如不服本裁定，應於裁定送達後10日內，向本院提出抗告狀
    ，並繳納抗告費新臺幣1,000 元。
中    華    民    國    100    年    11    月    23   日
                  家事法庭  司法事務官  詹凱傑
以上正本與原本無異。